【裁判字號】    98,易,720
【裁判日期】    990127
【裁判案由】    詐欺
【裁判全文】
臺灣基隆地方法院刑事判決               98年度易字第720號
公  訴  人  臺灣基隆地方法院檢察署檢察官
被      告  庚○○
上列被告因詐欺案件，經檢察官提起公訴（98年度偵字第4640號
、第4955號、第5083號），本院判決如下：
    主  文
庚○○幫助共同意圖為自己不法之所有，以詐術使人將本人之物
交付，處有期徒刑肆月，如易科罰金，以新臺幣壹仟元折算壹日
。
    犯罪事實
一、庚○○明知申請行動電話門號使用係輕而易舉之事，一般民
    眾前往行動電話公司申辦門號並無任何特殊之限制，倘為合
    法通訊，本可自行申請門號使用，無向他人取得之必要，而
    可預見無正當理由徵求他人提供行動電話門號者，極易利用
    該門號作為隱匿身分，而為與財產犯罪有關之犯罪工具，竟
    不違背其本意，基於幫助他人詐欺取財之不確定故意，於民
    國98年5月29日，分別至基隆市○○路、基隆市○○路向臺
    灣大哥大股份有限公司申辦0000000000號、和信電訊股份有
    限公司申辦0000000000號預付型行動電話門號後，旋於數日
    內，於不詳地點，將該等門號之SIM卡，提供與真實姓名年
    籍不詳之他人，任由該他人所屬之詐欺集團使用。該詐欺集
    團成員於98年6月初，即使用上開2門號在自由時報上刊登應
    徵工作之廣告，藉以收購不特定人之帳戶，嗣徐清池（所涉
    詐欺案件，業經臺灣臺中地方法院以98年度易字第3415號判
    決判處拘役30日確定）、徐昭平（所涉詐欺案件，業經臺灣
    高雄地方法院以98年度易字第1417號判決判處有期徒刑5月
    ，尚未確定）、己○○（所涉詐欺案件，業經臺灣臺中地方
    法院檢察署檢察官提起公訴，現由臺灣臺中地方法院另案審
    理中）分別於98年6月3日、同年6月5日、同年6月8日見該報
    紙廣告後，徐清池旋即於見報當日撥打0000000000號、徐昭
    平、己○○則於見報當日撥打0000000000行動電話門號與該
    詐騙集團成員聯絡，並依該詐騙集團成員之指示，將其等所
    申辦之臺灣銀行臺中港分行帳號00000000000號（徐清池）
    、臺北富邦商業銀行前鎮分行帳號000 0000000 00號（徐昭
    平）、三信商業銀行南屯分行帳號0000 00000000 0號（己○○）帳戶存摺、提款卡（含密碼）交付該詐欺集團成員，
    該詐欺集團成員利用庚○○提供之前揭行動電話門號取得上
    述3帳戶存摺、提款卡後，遂基於共同意圖為自己不法所有
    之犯意，為以下行為：
  (一)於98年5、6月間，自稱「楊小姐」並透過網路上之愛情公寓
    聊天室與戊○○相約遊玩，並要求戊○○至ATM前依循指示
    操作，以確認其非警察，致戊○○陷於錯誤，依其指示操作
    而於98年6月6日下午1時07分許匯款1,234元至徐清池之上開
    帳戶。嗣該名詐欺集團成員女子復要求戊○○再為第二次操
    作，戊○○始知受騙。
  (二)於98年6月5日13時許，假冒甲○○友人「劉政淮」名義，以
    劉文傑（另經臺灣高雄地方法院檢察署提起公訴，現由臺灣
    高雄地方法院以98年度易字第1417號審理中）出售與詐騙集
    團使用之0000000000號SIM卡電話，撥打給甲○○，佯以支
    票即將跳票，急需現金周轉云云，致甲○○陷於錯誤，乃於
    98年6月5日15時許，至三峽郵局匯款80,000元至李碧玉（帳
    號不詳）帳戶內；後因三峽郵局告知戶名與帳號不符無法匯
    出；自稱「劉政淮」之人復於98年6月8日10時許，以上開劉
    文傑提供之行動電話門號發送簡訊，要求甲○○改匯入徐昭
    平提供之上開帳戶，致甲○○陷於錯誤，於98年6月8日11時
    30分許，至三峽郵局匯款80,000元至上開徐昭平帳戶內；又
    於同日不詳時間，以上開劉文傑提供之行動電話門號撥打電
    話給甲○○，佯以欲再借款20,000元，致甲○○陷於錯誤，
    於同日23時32分許，至臺北市內湖區大湖郵局以自動櫃員機
    轉帳方式，轉帳20,000元至上開徐昭平帳戶內，旋遭提領一
    空。嗣甲○○聯絡其友人劉政淮，劉政淮告知不曾向其借錢
    ，方知受騙。
  (三)於98年6月9日中午，假冒辛○○學弟名義，以劉文傑所提供
    之上開行動電話門號0000000000撥打電話給辛○○，佯以支
    票即將到期，要軋票現金不夠，要周轉80,000元云云，致辛○○陷於錯誤，於同日15時29分許，以自動櫃員機轉帳方式
    ，轉帳15,000元至上開徐昭平帳戶內，旋遭提領一空。嗣經
    辛○○查證後，始知受騙。
  (四)於98年6月9日19時許，假冒「MOMO購物專員」名義撥打電話
    給丁○○，謊稱丁○○先前購物時，簽貨單誤簽成分期付款
    方式，指示丁○○須將資料轉進彰化銀行，始得進行止付動
    作云云，致丁○○信以為真，於同日20時6分許，在高雄縣
    林園鄉○○路153號三庄郵局，依指示以自動櫃員機操作，
    而轉帳5, 029元至上開徐昭平帳戶內，旋遭提領一空。嗣丁○○向銀行及165反詐騙專線查詢後，始知受騙。
  (五)於98年6月9日19時30分許，假冒「MOMO購物」客服人員名義
    撥打電話給丙○○，謊稱丙○○前於MOMO網路購物台購買商
    品，因網路購物系統更新，導致資料外洩，郵局將予連續扣
    款云云，要求丙○○至銀行自動櫃員機操作更改，丙○○因
    而陷於錯誤，接續於同日20時29分許、20時30分許、20時38
    分許，以高雄市三民區○○○路124號「統一超商」內之自
    動櫃員機，依指示操作轉帳14,753元、22,211元及2,617元
    至上開徐昭平帳戶內，旋遭提領一空。嗣丙○○向165反詐
    騙專線求證，方知受騙。
  (六)於98年6月9日19時30分許，自稱「黃先生」並以電話向許弘
    儒詐稱可提供援交服務，要求許弘儒至自動櫃員機前依循指
    示操作以驗明身分，復以待會計師查驗正確後再依指示操作
    ，嗣於隔日12時10分許該自稱會計師之人即打電話要許弘儒
    依銀行法將30,000元匯至本人帳戶後，再依其指示至自動櫃
    員機操作，使許弘儒陷於錯誤，匯款29,999元至己○○（起
    訴書誤載為許弘儒）之上開帳戶。嗣經己○○查覺有異，撥
    打165反反詐騙專線求證，始知受騙。
二、案經高雄市政府警察局前鎮分局報告臺灣高雄地方法院檢察
    署暨臺中市警察局第六分局、臺北縣政府警察局板橋分局報
    告臺灣臺中地方法院檢察署呈請臺灣高等法院檢察署令轉臺
    灣基隆地方法院檢察署檢察官偵查起訴。
    理  由
壹、證據能力方面
    按被告以外之人於審判外之言詞或書面陳述，除法律有規定
    者外，不得作為證據，刑事訴訟法第159條第1項固定有明文
    。惟被告以外之人於審判外之陳述，雖不符刑事訴訟法第15
    9條之1至第159條之4之規定，而經當事人於審判程序同意作
    為證據，法院審酌該言詞陳述或書面陳述作成時之情況，認
    為適當者，亦得為證據；當事人、代理人或辯護人於法院調
    查證據時，知有第159條第1項不得為證據之情形，而未於言
    詞辯論終結前聲明異議者，視為有前項之同意，同法第15 9
    條之5亦有明定。查本判決下列所引用之各該被告以外之人
    於審判外之言詞及書面陳述，雖屬傳聞證據，惟被告已知此
    部分為審判外之陳述，於本院準備程序及審判期日中均表示
    無意見而不予爭執，且迄至言詞辯論終結前亦未再聲明異議
    ，本院審酌上開證據資料製作時之情況，尚無違法不當及證
    明力明顯過低之瑕疵，亦認為以之作為證據應屬適當，爰逕
    依刑事訴訟法第159條之5規定，認前揭證據資料均例外有證
    據能力，合先敘明。
貳、實體方面
一、認定犯罪事實所憑之證據及理由
    訊據被告庚○○固坦承上述2行動電話門號為其所申辦，惟
    矢口否認有何幫助詐欺取財之犯行，辯稱：因原使用其父申
    辦之0000000000號電話，但因電話費太高，所以另外申請上
    述2支及另一支0000000000號預付型行動電話門號使用，並
    一起放置於口袋，惟旋因喝酒而於不詳地點遺失，其從未使
    用過云云。經查：
  (一)被告於98年5月29日，分別以其名義向臺灣大哥大股份有限
    公司申辦0000000000號、和信電訊股份有限公司申辦00000
    00000號預付型行動電話門號之事實，業據被告坦承不諱，
    並有臺灣大哥大股份有限公司98年10月29日法大字09814026
    4號函暨函附基本資料查詢及預付卡申請書、和信電訊股份
    有限公司98年11月3日和信(企營)字第09821002217號函暨附
    件在卷可稽（見4640號偵查卷第17至20頁、第13至14頁）。
    又該詐欺集團成員於98年6月初，使用被告所申辦之0000000
    000號、0000000000號預付型行動電話門號在自由時報上刊
    登應徵工作之廣告，藉以收購不特定人之帳戶，嗣徐清池、
    徐昭平、己○○分別於98年6月3日、同年6月5日、同年6月8
    日見該報紙廣告後，徐清池旋即於見報當日撥打0000000000
    號、徐昭平及己○○則於見報當日撥打0000000000行動電話
    門號與該詐騙集團成員聯絡，並依該詐騙集團成員之指示，
    將其等所申辦之臺灣銀行臺中港分行帳號00000000000號（
    徐清池）、臺北富邦商業銀行前鎮分行帳號000000000000號
    （徐昭平）、三信商業銀行南屯分行帳號0000000000000號
    （己○○）帳戶存摺、提款卡（含密碼）交付該詐欺集團成
    員，亦據證人徐清池、徐昭平於警詢、證人己○○於警詢及
    偵訊時證述明確，且有報紙分類廣告2紙、被告申辦之00000
    00000行動電話門號及徐昭平所使用之0000000000行動電話
    門號於98年6月間雙向通聯紀錄在卷可佐（見臺中市警察局
    第六分局刑案偵查卷、高雄市政府警察局前鎮分局刑案偵查
    卷第35頁、24072號偵查卷第8至21頁）；另被害人戊○○、
    甲○○、辛○○、丁○○、丙○○、許弘儒分別於前揭犯罪
    事實欄所載時間，遭詐騙集團成員透過網路或電話，以前揭
    援交出遊確認身分、假冒友人或學弟名義借款、購物時簽貨
    單誤簽為分期付款、網路購物系統更新，致連續扣款等為由
    ，致戊○○等6人陷於錯誤，而依指示於前揭犯罪事實欄所
    載時間各自匯款至徐清池、徐昭平、己○○所開立之上述銀
    行帳戶內，並旋遭詐騙集團成員提領一空等情，復據被害人
    戊○○、甲○○、辛○○、丁○○、丙○○、許弘儒及證人
    劉文傑於警詢時陳述綦詳，並有被害人戊○○等6人被騙匯
    款之自動櫃員機交易明細表7紙、郵政跨行匯款申請書1紙、
    被告徐清池及徐昭平上述帳戶開戶資料及交易明細、被告徐
    昭平及己○○上述帳戶存摺影本附卷可按（見臺北縣政府警
    察局板橋分局刑案偵查卷第6頁、高雄市政府警察局前鎮分
    局刑案偵查卷(一)第27至34頁、卷(二)第33至34頁、臺中市警察
    局第六分局刑案偵查卷第21至23頁、第29頁反面），顯見被
    告所申辦之0000000000號、0000000000號預付型行動電話門
    號確已幫助詐騙集團順利收購帳戶，而得以詐得財物，首堪
    認定。
  (二)被告雖辯稱上述行動電話門號係喝酒後遺失云云。惟其於98
    年9月28日偵查時供稱：因其所使用其父申辦之0000000000
    號行動電話門號花費很高，每月至少打3000元以上，每月帳
    單都月寄回家，所以其另外申請預付卡電話，這樣其父就不
    會看到帳單等語（見19214號偵查卷第23頁）；復於98年11
    月19日偵訊時供稱：因原使用其父申辦之0000000000號電話
    ，但因電話費太高，怕被父親罵，所以另外申請預付卡3支
    使用，惟一申請後，旋因喝酒，馬上於不詳地點遺失，從未
    使用過。因認為是預付卡，所以無關緊要，也沒有馬上申辦
    遺失，仍舊繼續使用原來之0000000000號電話卡，直到警察
    通知，才去掛失申辦之3支電話等語（見4640號偵查卷第23
    頁）；嗣於本院準備程序時則稱：係因其當時使用之行動電
    話已有5000多元未繳，害怕被停掉，所以先買3張預付卡使
    用等語（見本院98年12月29日準備程序筆錄），其所供申辦
    預付卡之原因，前後不一，已難遽採，且不論被告所供其係
    因原來之電話費太高，恐遭其父發現，而另申辦預付卡使用
    ，或因恐原行動電話門號遭停掉而預先購買預付卡使用，其
    所申辦之預付卡對其而言，均屬重要之事，然竟甫一取得，
    旋即「遺失」，又無關緊要，仍繼續使用原有號碼，且未見
    其另行申請其他預付卡使用，是被告所辯申辦預付卡之原因
    ，自難採信。又被告於警詢時供稱：其係於98年6月2日申請
    預付卡，於翌日（3日）遺失（見臺中市警察局第六分局刑
    案偵查卷第3頁），於98年9月8日、同年9月28日偵訊時則稱
    98年6月2日中午申領，當晚遺失（見24072號偵查卷第27 頁
    、19214號偵查卷第23頁），於98年11月19日偵訊時另稱：
    其申辦3張預付卡還未使用，98年6月2日晚上在基隆市喝酒
    ，喝完睡在其駕駛之計程車上，第2天醒來，3張預付卡及身
    分證都不見等語（見4640號偵查卷第23頁），嗣於本院準備
    程序時則稱：其係98年7月4日始發現3張預付卡及身分證遺
    失等語（見本院98年12月29日準備程序），就其所申辦3支
    預付卡之時間核與前揭認定其係於98年5月29日申辦之客觀
    事實不符，且其就遺失之時間、發現遺失之日期，前後所辯
    不符，益見其所辯預付卡係遺失云云，不足採信。又行動電
    話門號係作為個人對外通聯之重要資料，一般人鮮少任意更
    換，且預付卡可依其需求電話費多寡而購買，於使用完畢後
    亦可加值，則被告縱因恐原使用電話通話費太高而遭父親責
    罵或恐遭停用而另申辦預付卡門號使用，衡情其申辦1支預
    付卡替代使用即可，何以需1次同時申辦3支預付卡使用？此
    申辦情節顯不符一般自用之常情，由此更見被告辯稱同時申
    辦3支預付卡門號，係欲供自己使用，非欲提供他人一情，
    顯係卸責不實，其同時申辦3支預付卡係欲提供他人使用，
    且業已提供他人使用甚明。
  (三)按刑法上之故意，非僅指直接故意，尚包含間接故意（未必
    故意）；所謂「間接故意」係指行為人對於構成犯罪事實，
    預見其發生而其發生並不違反其本意者而言，刑法第13條第
    2項定有明文。次按幫助犯之成立，以行為人主觀上認識被
    幫助者正欲從事犯罪或係正在從事犯罪，且該犯罪有既遂之
    可能，而其行為足以幫助他人實現構成要件者，即具有幫助
    故意，並不以行為人確知被幫助者係犯何罪名為必要（惟仍
    需在幫助犯罪之共同認識範圍內）。又構成幫助犯之「幫助
    」行為，須行為人以「幫助」之意思，實施犯罪「構成要件
    以外」之行為，即為成立。是對正犯之犯罪行為，無論予以
    直接助力，或間接助力，只要足以促使犯罪成立，均足以成
    立幫助犯。另按現今詐騙案猖獗，詐騙集團收購行動電話卡
    供刊登廣告、電話轉接、內部連繫或直接對被害民眾實施詐
    騙使用，或收購、承租金融機構帳戶供收取詐騙款項並逃避
    追緝之用等訊息層出不窮，並經大眾媒體一再宣導；而行動
    電話門號申請並無限制，一般人均可認知現今社會上，犯罪
    集團收購他人電話門號或金融機構帳戶，實施詐騙、貸放款
    或恐嚇取財等不法犯罪，藉以逃避警方追查之手法，並可預
    見提供自己申請之電話號碼供他人使用，該他人或可能以該
    號碼直接作為實施詐騙、恐嚇取財及收取重利之用，亦可能
    間接作為對外收購帳戶、電話號碼及成員對內連繫之用；被
    告為智識正常之成年人，且為計程車司機，有足夠接受訊息
    之管道及社會歷練，是被告提供其申辦之行動電話數支予詐
    騙集團，對詐騙集團供對外刊登廣告、詐騙民眾財物（包括
    直接用以詐取金錢，或間接詐取、收購帳戶存摺、金融卡等
    以供嗣後隱匿及收取犯罪所得之用）、或對內連繫、電話轉
    接，使犯罪追查不易等訊息應知之甚詳，竟猶將所申辦之行
    動電話門號交付他人，是其對該收受門號之人將該等門號用
    來供自己或他人作為詐欺取財之用，顯為被告所容忍及允許
    ，且不違反被告之本意，被告自有幫助詐欺取財之未必故意
    。
  (四)綜上所述，被告所辯不足採信，本案事證明確，被告犯行堪
    以認定，應依法論科。
二、論罪科刑
  (一)按刑法上之幫助犯，係對於犯罪與正犯有共同之認識，而以
    幫助之意思，對於正犯資以助力，而未參與實施犯罪之行為
    者而言（參照最高法院八十八年度臺上字第一二七○號判決
    意旨）。茲查本件被告提供預付型行動電話門號與真實姓名
    年籍不詳之詐欺集團成員使用，供其等收購帳戶並進而詐騙
    他人財物，其所為提供預付型行動電話門號之行為，僅為他
    人之詐欺取財犯行提供助力，尚無證據證明被告係以自己實
    施詐欺犯罪之意思，而與他人有共同犯罪之犯意聯絡，是本
    件被告僅有幫助詐欺之犯意，而為詐欺構成要件以外之行為
    ，核其所為，係犯刑法第30條第1項前段、第339條第1項之
    幫助詐欺取財罪。被告所幫助之各詐欺集團成員間，就詐欺
    之犯行，有犯意聯絡及行為分擔，應論以共同正犯，併此敘
    明。
  (二)被告以一行為同時提供2支預付型行動電話門號與詐騙集團
    使用，供詐騙集團刊登廣告收購徐昭平、己○○、徐清池等
    人之帳戶後，再以收購所得之帳戶，詐騙被害人甲○○、辛○○、丁○○、丙○○、許弘儒、戊○○等人轉帳、匯款，
    係一幫助行為，同時觸犯數罪名，為想像競合犯，應依刑法
    第55條前段規定論以一幫助詐欺罪。起訴書雖未就被告幫助
    詐欺集團詐騙被害人丁○○、丙○○2人部分提起公訴，惟
    此部分業據蒞庭檢察官具狀補充，且此部分犯罪事實與前揭
    論罪科刑部分有想像競合之裁判上一罪關係，業如前述，本
    院自得併予審理。又被告係基於幫助之意思，幫助他人詐欺
    取財，為詐欺取財罪之幫助犯，應依刑法第30條第2項之規
    定，按正犯之刑減輕之。
  (三)爰審酌被告提供行動電話門號幫助詐騙集團成員詐騙他人財
    物，其所為已影響社會正常交易安全，且使犯罪之追查趨於
    複雜，並酌以被告尚無前科之素行、提供予以助力之門號數
    量為2支、被害之人數達6人、遭詐騙財物之數額非微，暨其
    犯後否認犯行之態度等一切情狀，量處如主文所示之刑，併
    諭知易科罰金之折算標準，以示懲儆。
三、公訴意旨另以：被告除提供上述0000000000號、0000000000
    號預付型行動電話門號，任由詐欺集團使用外，尚提供0000
    000000號預付型行動電話門號供詐欺集團使用，因認被告此
    部分亦涉犯刑法第30條第1項、第339條第1項之詐欺取財罪
    嫌。惟按刑法上之「幫助犯」，以正犯已經犯罪為構成要件
    ，其本身並無獨立性，如無他人犯罪行為之存在，幫助犯即
    無由成立（最高法院74年度臺上字第4298號判決參照）。換
    言之，倘幫助者所為之幫助行為並未對正犯之犯罪行為予以
    助力者（即「未遂幫助」），自無從成立刑法上之幫助犯。
    查被告雖亦將所申辦之0000000000號預付型行動電話門號提
    供與詐欺集團成員使用，業經認定如前述，惟經遍查偵查卷
    宗，未見詐欺集團成員有使用該門號用以收購帳戶而間接幫
    助詐欺取財或直接使用該門號而對被害人為詐騙行為之資料
    ，公訴人復未提出其他證據證明被告所提供之此行動電話門
    號有對詐欺集團實施詐騙行為提供助力之證據，依上開說明
    ，被告交付此行動電話門號，尚未對正犯之詐欺犯行予以助
    力，自不構成刑法第339條第1項詐欺取財罪之幫助犯，惟此
    部分縱構成犯罪，亦與前揭論罪科刑部分有想像競合犯之裁
    判上一罪關係，故就此部分爰不另為無罪之諭知，併此敘明
    。
據上論斷，應依刑事訴訟法第299條第1項前段，刑法第30條第1
項、第2項、第339條第1項、第55條前段、第41條第1項前段，刑
法施行法第1條之1，判決如主文。
本案經檢察官乙○○到庭執行職務。
中    華    民    國    99    年    1     月    27    日
                  刑事第一庭法  官  王福康
                            法  官  劉桂金
                            法  官  王美婷
以上正本證明與原本無異。
如不服本判決應於收受送達後10日內向本院提出上訴書狀，並應
敘述具體理由；其未敘述上訴理由者，應於上訴期間屆滿後20日
內向本院補提理由書（均須按他造當事人之人數附繕本）「切勿
逕送上級法院」。
中    華    民    國    99    年    1     月    27    日
                            書記官  明祖斌
附錄論罪法條：
中華民國刑法第339條第1項
（普通詐欺罪）
意圖為自己或第三人不法之所有，以詐術使人將本人或第三人之
物交付者，處 5 年以下有期徒刑、拘役或科或併科 1 千元以下
罰金。

司法院資訊處製作；財團法人民間司法改革基金會備份。
